【裁判字號】    99,訴,194
【裁判日期】    990915
【裁判案由】    請求撤銷買賣行為等
【裁判全文】
臺灣臺南地方法院民事判決               99年度訴字第194號
原      告  連晟交通股份有限公司
法定代理人  甲○○
訴訟代理人  乙○○
被      告  丙○○
被    告兼
訴訟代理人  丁○○
共      同
訴訟代理人  鄭世賢律師
上列當事人間請求撤銷買賣行為等事件，經本院於民國99年9月1
日言詞辯論終結，判決如下：
    主  文
原告之訴駁回。
訴訟費用新臺幣陸仟伍佰元由原告負擔。
    事  實  及  理  由
一、本件原告起訴主張：
  (一)被告丁○○於民國（下同）97年11月間以車號622-JE之曳引
    車及UT-228拖車靠行於原告公司，因而熟識。但於98年l 月
    份起陸陸續續向原告公司借款約新台幣（下同）60餘萬元，
    當時被告丁○○言明其所有之不動產出售後將一次償還；在
    原告一再催促下，使得將被告丁○○無奈，最後協調以60萬
    元為清償金額，並開立本票一紙做為債權證明再三保證，其
    系爭之不動產出售後，將一次償還；直到最近原告發現其所
    有之不動產已經於98年5 月14日已買賣方式登記於被告丁○
    ○之母（即被告丙○○）名下。
  (二)查債務人所為之無償行為，有害及債權人者，債權人得聲請
    法院撤銷之，民法第244條第1項有規定。被告丁○○及丙○
    ○明知對原告有債務之存在，竟以通謀虛偽之方式，以買賣
    登記移轉，使得被告丁○○無其他財產可供清償，原告求償
    無門，其被告二人所為之行為，有害原告債權之清償，故請
    鈞院予以撤銷買賣行為，並塗銷買賣移轉登記。
  (三)並聲明：1.被告間就坐落台南縣柳營鄉○○段26地號及同段
    277建號之建物（即門牌為台南縣柳營鄉○○村○○街361號
    ）之買賣行為應予撤銷，並塗銷買賣移轉登記；2.訴訟費用
    由被告連帶負擔；3.本件請依職權宣告假執行。
二、被告則以：
  (一)查被告丙○○為被告丁○○之母，其分別於92年7月7日、95
    年5 月26日提供原所有坐落台南縣柳營鄉○○段柳營小段第
    911-9 地號土地及其上949建號建物設定最高限額抵押權120
    萬元及130 萬元予案外人國泰人壽保險股份有限公司，而被
    告丁○○又於96年7 月31日以原其所有之系爭土地及建物設
    定抵押權120 萬元予案外人國泰人壽保險股份有限公司，此
    有被告丁○○書立之借據4紙及上開房地異動索引謄本2份可
    稽。
  (二)詎被告丁○○於98年初無力清償上開抵押債務本息，遂央求
    被告丙○○出賣上開911-9地號土地暨其上949建號建物，以
    清償上開抵押債務，旋於同年4月20日將上開房地以280萬元
    出賣予案外人陳許翠霞（買賣契約承買人陳瑞能指定之登記
    名義人），並以該買賣價金清償國泰人壽保險股份有限公司
    之抵押債務，被告丙○○並以上揭代償金買受系爭土地，此
    乃本案之源由。
  (三)被告丙○○將其所有坐落台南縣柳營鄉○○段柳營小段911-
    9地號土地暨其上949建號建物於98年4月30日以280萬元出賣
    予案外人陳瑞能，上揭280萬元買賣價金之用途如下：
    1.於98年5月4日清償被告丙○○擔任丁○○就上揭房地國泰
      人壽保險股份有限公司之抵押債務連帶保證人之本息及違
      約金計966,071元（帳號Ｚ000000000）及683,470元（帳號
      Ｚ000000000）。
    2.於98年5月4日代清償被告丁○○之信用貸款二筆，分別為
      255,773元（帳號Ｚ000000000）及253,938元（帳號Ｚ00000
      0000）。
    3.於98年5月13日代被告丁○○繳納系爭房地之增值稅118,8
      88元。
    4.綜上所述，被告丙○○總計代被告丁○○清償2,278,140
      元。
  (四)又被告丙○○為丁○○清償上揭債務後，為保障自身權益，
    遂要求被告丁○○應將系爭房地所有權移轉登記予其所有，
    並以上揭代償金作為本件系爭房地買賣價金之給付，且系爭
    房地之市價亦不到新台幣200 萬元，故而兩造間之系爭房地
    買賣契約並無民法第244條第l項之詐害債權行為，亦非通謀
    虛偽之意思表示而無償取得系爭房地所有權。
  (五)並聲明：1.原告之訴駁回；2.訴訟費用由原告負擔；3.如受
    不利判決，請准供擔保，免為假執行。
三、本院得心證之理由：
  (一)原告主張被告丁○○及丙○○明知對原告有債務之存在，竟
    以通謀虛偽之方式，以買賣登記移轉，使得被告丁○○無其
    他財產可供清償，有害原告債權之清償，原告自得依民法第
    244條第1項聲請法院撤銷云云，惟為被告王秀惠、黃金海所
    否認，並以前揭情詞置辯。是本件爭點厥為被告丁○○及丙
    ○○間是否有民法第244條第1條詐害債權行為？原告得否訴
    請撤銷？
    1.按債務人所為之無償行為，有害及債權者，債權人得聲請
      法院撤銷之；並得於聲請法院撤銷時，得並聲請命受益人
      或轉得人回復原狀，民法第244 條第1項、第4項前段分別
      定有明文。次按民法第244 條之撤銷權，其客體乃包括債
      務人所為之債權行為及物權行為，債權人行使此項撤銷權
      ，可同時訴請撤銷債務人所為之債權行為及物權行為。再
      按債權人之債權，因債務人之行為，致有履行不能或困難
      之情形者，即應認有損害於債權人之權利，故在特定債權
      ，倘債務人所為之無償行為，有害及債權者，債權人即得
      行使民法第244條第1項之撤銷權，以保全其債權（最高法
      院69年度臺上字第1302號判決參照）。惟按當事人主張有
      利於己之事實者，就其事實有舉證之責任，民事訴訟法第
      277條前段定有明文。又民事訴訟如係由原告主張權利者
      ，應先由原告負舉證責任，若原告先不能舉證，以證實自
      己主張之事實為真實，則被告就其抗辯事實即令不能舉證
      ，或其所舉證據尚有疵累，亦應駁回原告之請求，亦有最
      高法院17年上字第917號判例可資參照。是債權人即原告
      主張其債權因債務人處分財產之無償行為被侵害而提起訴
      訟，自應由原告就其主張撤銷詐害行為之權利存在之有利
      事實負舉證責任，否則即應駁回其訴。
    2.經查，系爭土地及建物經台南縣鹽水地政事務所於98年5
      月14日收件及辦畢由被告丁○○移轉所有權登記予被告丙
      ○○之「原因」，係被告間98年4 月23日之「買賣」，有
      原告提出之土地、建物登記謄本及臺南縣鹽水地政事務所
      土地、建物異動索引謄本影本各1 份登載明確，並有臺南
      縣鹽水地政事務所檢送之98年鹽登字第33780 號申請書、
      土地及建物買賣所有權移轉契約書影本各1 份等件在卷可
      稽（見99年度補字第47號卷第7-11頁、本院卷第16-24 頁
      ），應足認被告丁○○將系爭土地及建物所有權移轉登記
      予被告丙○○，並非無償之贈與行為。
    3.次按所謂買賣契約，係指當事人約定一方移轉財產權於他
      方，他方支付價金之契約而言，出賣人移轉財產權之義務
      與買受人支付價金之義務間有對價關係，是為典型之有償
      契約。至買受人履行其所負支付價金之義務，究係支付現
      金，抑由出賣人受領其他給付以代原定給付，均足以使其
      所負支付價金之義務歸於消滅，而不影響其有償契約之性
      質。查被告等辯稱被告丙○○分別於92年7月7日、95年5
      月26日提供原所有坐落台南縣柳營鄉○○段柳營小段第91
      1-9 地號土地及其上949建號建物設定最高限額抵押權120
      萬元及130 萬元予案外人國泰人壽保險股份有限公司（下
      稱國泰人壽公司）；被告丁○○又於96年7 月31日以其所
      有之系爭土地及建物設定最高限額抵押權120 萬元予案外
      人國泰人壽公司，嗣被告丁○○於98年初因無力清償上開
      三筆抵押債務本息，遂央求被告丙○○出賣台南縣柳營鄉
      ○○段柳營小段911-9地號土地暨其上949建號建物以清償
      其抵押債務，因此，被告丙○○於同年4 月20日將上開房
      地以280 萬元出賣予訴外人陳許翠霞（買賣契約承受人陳
      瑞能指定之登記名義人），並以該買賣價金清償對國泰人
      壽公司之抵押債務，然被告丙○○為保障自身權益，故要
      求被告丁○○應將系爭房地所有權移轉登記予其所有，並
      以上揭代償金2,278,140 元作為本件系爭房地買賣價金之
      給付等情，業據被告等提出國泰人壽保險股份有限公司借
      據影本4紙、98年4月20日簽訂之不動產買賣合約書影本1
      份、臺南縣鹽水地政事務所土地、建物異動索引謄本影本
      各1 份、丙○○之臺南縣柳營鄉農會活期儲蓄存款存摺款
      內頁影本1 份、國泰人壽保險股份有限公司擔保放款利息
      及本金明細及收據影本8 紙及系爭土地繳納增值稅收據影
      本1份等件為憑（見本院卷第65-75頁、第92-100頁），核
      與被告等所辯情節相符，自堪信被告等上開抗辯為真，足
      證被告間就系爭房地之買賣，係以被告丙○○為被告丁○
      ○清償前揭三筆抵押債務之代償金抵付買受系爭房地之價
      金，自屬有償行為。綜上，被告間就系爭土地、建物所有
      權之移轉登記原因，既係由被告丙○○代被告丁○○向國
      泰人壽公司清償抵押債務本金及利息，被告丙○○自有給
      付相當之對價，被告間實際上亦有成立買賣契約，已如前
      述，則被告間就系爭土地所有權所為移轉登記，並非無對
      價關係之無償行為，應係有償行為，自堪認定。
    4.再者，系爭房地早在被告丁○○於98年1 月起向原告借款
      前，即已設定最高限額120 萬元抵押權予訴外人國泰人壽
      保險公司（存續期間自96年7月30日至131年7月0日），有
      臺南縣鹽水地政事務所土地、建物異動索引謄本影本各1
      份、他項權利證明書影本1 份、土地建物抵押權設定契約
      書影本1 份等件在卷可參（見本院99年度補字第47號卷第
      9-11頁、本院卷第35-39 頁），是系爭房地倘遭強制執行
      ，原告本無優先受償之權利，僅得於抵押權人優先受償後
      ，與其他債權人按債權比例就餘額分配受償，縱原告得參
      與系爭房地拍賣餘額之分配，依當時金融業者設定抵押債
      權約為不動產市價8、9成左右計之，系爭房地價值約96萬
      至108 萬元左右，俟清償優先債權後，原告之受償率已甚
      微，遑論近年受經濟景氣影響，不動產拍賣價格不佳，系
      爭房地拍賣價額是否足以清償優先債權人而有餘額足供原
      告分配受償，均在未定之天，因此，系爭房地所有權之移
      轉，已非影響原告債權受償與否之唯一因素；又查被告二
      人為母子關係，被告丁○○財務狀況不佳，求助於母親，
      被告丙○○亦願出賣其所有之土地及建物為被告丁○○清
      償抵押債務，並以出賣其所有房地之對價2,278,140 元作
      為系爭房地交易價格，尚屬相當，而買賣之後，其抵押權
      登記業已塗銷，復有原告庭呈之抵押權塗銷同意書影本3
      紙、臺南縣鹽水地政事務所土地、建物異動索引謄本及影
      本各1份及臺南縣鹽水地政事務所檢送之98年鹽登字第337
      90號申請書影本1份等件為憑（見本院卷第78-80頁、第71
      -74 頁、99年度補字第9- 11頁、本院卷第32-33頁），亦
      符合一般交易慣例，皆與事理無違，足證被告間移轉不動
      產之行為並非以通謀虛偽之方式，而有害原告債權之清償
      ；且原告主張其債權因被告等處分財產之無償行為被侵害
      而提起訴訟，參照前開說明，應由原告就其主張撤銷詐害
      行為之事實負有舉證之責，然未見原告舉證，原告自不得
      僅以被告間為母子關係，即驟論被告間系爭房地之買賣，
      事實上將發生有害於原告債權之結果，是原告主張被告明
      知有害其債權，仍為系爭房地之買賣，聲請撤銷系爭房地
      之買賣，為無理由。
    5.又依民法第244條第1項規定，須債務人所為之「無償行為
      」，有害及債權者，債權人始得聲請法院撤銷之。查被告
      間就系爭房地之所有權移轉登記係基於買賣之「有償行為
      」，已如前述，原告徒以主觀之見解主張依民法第244 條
      第1 項規定，請求撤銷被告間就系爭房土地所有權移轉之
      「買賣」行為，顯與民法第244條第1項所定要件不合，自
      難認有據，應予駁回。又民法第244條第1項所規定債權人
      對於債務人之無償行為之撤銷訴權，與同條第2 項所規定
      債權人對於債務人之有償行為之撤銷訴權，二者訴訟標的
      並不相同，原告就系爭房地部分既僅主張依民法第244 條
      第1 項行使撤銷權，本院審理結果雖認定係有償行為，已
      如前述，然基於處分權主義，被告間就系爭房地之有償行
      為，是否符合民法第244條第2項撤銷要件，本院自無庸審
      酌，併予敘明。
    6.從而，原告訴請依民法第244條第1項規定，撤銷被告間就
      系爭不動產買賣之債權行為，並請求塗銷所有權移轉登記
      ，自屬無據，應予駁回。
  (二)綜上所述，被告丁○○及被告丙○○抗辯被告間就系爭土地
    所有權所為之移轉登記係出於有償之買賣行為，並非通謀虛
    偽意思表示，應屬實情，尚可採信，又原告未能舉證證明被
    告間有何詐害原告債權之情事，是原告主張係無償行為，並
    依民法第244條第1項規定，請求撤銷被告間就坐落於台南縣
    柳營鄉○○段26地號及同段277建號（即門牌為臺南縣柳營
    鄉○○村○○街361號）之買賣行為，並應將上述不動產之
    所有權移轉登記，予以塗銷云云，洵非正當，自難准許。
四、本件判決基礎已臻明確，兩造其餘之攻擊防禦方法及訴訟資
    料經本院斟酌後，核與判決結果不生影響，無一一論述之必
    要，併予敘明。
五、末按訴訟費用，由敗訴之當事人負擔；法院為終局判決時，
    應依職權為訴訟費用之裁判，民事訴訟法第78條及第87條第
    1項分別定有明文。經核本件訴訟應徵之第一審裁判費為6,5
    00元，有卷附之裁判費審核單及收據可稽（見本院卷第3 頁
    、99年度補字第47號卷第19頁），故依上開規定確定原告應
    負擔之訴訟費用如主文第2項所示。
六、據上論結，本件原告之訴為無理由，依民事訴訟法第78條、
    第87條第1項，判決如主文。
中    華    民    國    99    年    9     月    15    日
                  民事第一庭  法  官  侯明正
以上正本係照原本作成。
如不服本判決，應於送達後20日內，向本院提出上訴狀並表明上
訴理由，如於本判決宣示後送達前提起上訴者，應於判決送達後
20日內補提上訴理由書（須附繕本）。如委任律師提起上訴者，
應一併繳納上訴裁判費。
中    華    民    國    99    年    9     月    15    日
                              書記官  程欣怡

司法院資訊處製作；財團法人民間司法改革基金會備份。
